【裁判字號】    96,重上更(一),148
【裁判日期】    980317
【裁判案由】    拆屋還地等
【裁判全文】
臺灣高等法院民事判決             96年度重上更(一)字第148號
上  訴  人  辛○○
            癸○○
共      同
訴訟代理人  陳純仁律師
複  代理人  呂光武律師
被上訴  人  丑○○
            己○○
            壬○○
            乙○○
            甲○○
            庚○○
            戊○○
            丙○○
共      同
訴訟代理人  蘇清文律師
            張馻哲律師
被  上訴人  丁○○
            子○○
上列當事人間請求拆屋還地等事件，上訴人對於中華民國94年4
月21日臺灣板橋地方法院93年度訴字第1314號第一審判決提起上
訴，經最高法院第一次發回更審，本院於98年3月3日言詞辯論終
結，判決如下：
    主      文
原判決關於駁回上訴人後開第二項至第七項之訴，及其假執行之
聲請，暨該訴訟費用部分均廢棄。
被上訴人丑○○應將台北縣永和市○○街二巷二號一樓房屋牆壁
上固定及延伸之伸縮遮雨棚拆除，並將坐落臺北縣永和市○○段
七三九、七七八地號如附圖二所示Ａ面積十五. 五九平方公尺、
Ｂ面積六. 六０平方公尺之土地返還予上訴人辛○○。
被上訴人己○○應將台北縣永和市○○街一巷二號一樓房屋牆壁
上固定及延伸之伸縮遮雨棚拆除，並將坐落臺北縣永和市○○段
七三九地號如附圖二所示C面積十四. 七四平方公尺之土地返還
上訴人辛○○；臺北縣永和市○○段七四一之一地號如附圖二所
示D面積二. 八一平方公尺之土地返還上訴人癸○○。
被上訴人壬○○應將台北縣永和市○○街一二六之一號一樓房屋
牆壁上固定及延伸之伸縮遮雨棚拆除，並將坐落臺北縣永和市○
○段七四一之一地號如附圖二所示E面積八. 九八平方公尺之土
地返還上訴人癸○○。
被上訴人乙○○、甲○○、庚○○應將台北縣永和市○○街一二
六號一樓房屋牆壁上固定及延伸之伸縮遮雨棚拆除，並將坐落臺
北縣永和市○○段七四一之一地號如附圖二所示F面積三０.０三
平方公尺之土地返還上訴人癸○○。
被上訴人戊○○應將台北縣永和市○○街一二四號一樓房屋牆壁
上固定及延伸之伸縮遮雨棚拆除，並將坐落臺北縣永和市○○段
七四一之一地號如附圖二所示H面積四. 七六平方公尺之土地返
還上訴人癸○○。
被上訴人丙○○應將台北縣永和市○○街二號一樓房屋牆壁上固
定及延伸之伸縮遮雨棚拆除，並將坐落臺北縣永和市○○段七一
二地號如附圖二所示J面積十一. 四六平方公尺之土地返還上訴
人癸○○。
其餘上訴駁回。
廢棄改判部分之第一、二審及發回前第三審訴訟費用，由被上訴
人負擔；駁回部分之第二審及發回前第三審訴訟費用，由上訴人
負擔。
本判決第二項至第七項所命給付，於上訴人、被上訴人分別提供
如附表所示之擔保金後，得准、免假執行。
    事實及理由
壹、程序方面：
一、本件被上訴人丁○○、子○○經合法通知，未於言詞辯論期
    日到場，核無民事訴訟法第386條各款所列情形 ，爰依上訴
    人之聲請，由其一造辯論而為判決。
二、按在第二審為訴之變更或追加，非經他造同意，不得為之。
    但擴張或減縮應受判決事項之聲明者，或因情事變更而以他
    項聲明代最初之聲明者，不在此限，民事訴訟法第446條第1
    項、第255條第1項第3、4款分別定有明文。經查：
  (一)坐落臺北縣永和市○○段741地號 (下稱741地號)土地原為
    上訴人辛○○ (下稱辛○○)所有，嗣上訴人提起上訴後，
    於民國95年6月30日分割出臺北縣永和市○○段741之1地號
    (下稱741之1地號)，且該741之1地號土地於95年8月21日變
    更登記為上訴人癸○○ (下稱癸○○)所有，有土地登記謄
    本可稽（見本院94年度重上字第307號卷(四)第10頁、本院卷
    (一)第43頁）。
  (二)又門牌號碼臺北縣永和市○○街122號1樓房屋 (即臺北縣永
    和市○○段1496建號建物)在上訴人提起本件訴訟時，原為
    被上訴人丁○○、子○○共同所有，嗣上訴人提起上訴後，
    丁○○、子○○將該房屋出售他人，此有建物登記謄本、不
    動產買賣契約書可稽 (見本院卷(二)第55頁、第60至65頁)。
  (三)查本件上訴人於原審起訴時，係聲明：「(一)被上訴人丑○○
    應將坐落臺北縣永和市○○段739地號 (下稱739地號)如附
    圖一所示Ａ部分土地、同段778地號 (下稱778地號)如附圖
    一所示Ｂ部分土地之地上物，及與該土地相鄰如附圖二所示
    Ａ、Ｂ部分之臺北縣永和市○○街2巷2號1樓房屋之牆壁上
    固定及延伸於上訴人本項土地上方之伸縮遮雨棚拆除，並將
    占用之土地返還辛○○，且不得在附圖一所示Ａ、Ｂ部分土
    地上擺設攤販或出租他人擺攤。(二)被上訴人己○○應將坐落
    739地號如附圖一所示Ｃ部分土地、741地號如附圖一所示Ｄ
    部分之地上物，及與該土地相鄰如附圖二所示Ｃ、Ｄ部分之
    臺北縣永和市○○街1巷2號1樓房屋之牆壁上固定及延伸於
    上訴人本項土地上方之伸縮遮雨棚拆除，並將占用之土地返
    還辛○○，且不得在附圖一所示Ｃ、Ｄ部分土地上擺設攤販
    或出租他人擺攤。(三)被上訴人壬○○應將坐落741地號如附
    圖一所示Ｅ部分土地之地上物，及與該土地相鄰如附圖二所
    示Ｅ部分之臺北縣永和市○○街126之1號1樓房屋之牆壁上
    固定及延伸於上訴人本項土地上方之伸縮遮雨棚拆除，並將
    占用之土地返還辛○○，且不得在附圖一所示Ｅ部分土地上
    擺設攤販或出租他人擺攤。(四)被上訴人乙○○、甲○○、庚
    ○○應將坐落741地號如附圖一所示Ｆ部分土地之地上物，
    及與該土地相鄰如附圖二所示Ｆ部分之臺北縣永和市○○街
    126號1樓房屋之牆壁上固定及延伸於上訴人本項土地上方之
    伸縮遮雨棚拆除，並將占用之土地返還辛○○，且不得在附
    圖一所示Ｆ部分土地上擺設攤販或出租他人擺攤。(五)被上訴
    人戊○○應將坐落741地號如附圖一所示Ｈ部分土地之地上
    物，及與該土地相鄰如附圖二所示Ｇ、Ｈ部分之臺北縣永和
    市○○街124號1樓房屋之牆壁上固定及延伸於上訴人本項土
    地上方之伸縮遮雨棚拆除，並將占用之土地返還辛○○，且
    不得在附圖一所示Ｈ部分土地上擺設攤販或出租他人擺攤。
    (六)被上訴人丁○○、子○○應將坐落741地號如附圖一所示
    Ｉ部分土地之地上物，及與該土地相鄰如附圖二所示Ｉ部分
    之臺北縣永和市○○街122號1樓房屋之牆壁上固定及延伸於
    上訴人本項土地上方之伸縮遮雨棚拆除，並將占用之土地返
    還辛○○，且不得在附圖一所示Ｉ部分土地上擺設攤販或出
    租他人擺攤。(七)被上訴人丙○○應將坐落臺北縣永和市○○
    段712地號 (下稱712地號 )如附圖一所示Ｊ部分土地之地上
    物，及與該土地相鄰如附圖二所示Ｊ部分之臺北縣永和市○
    ○街2號1樓房屋之牆壁上固定及延伸於上訴人本項土地上方
    之伸縮遮雨棚拆除，並將占用之土地返還癸○○，且不得在
    附圖一所示Ｊ部分土地上擺設攤販或出租他人擺攤」。提起
    上訴後，變更並減縮聲明為：「(一)被上訴人丑○○應將坐落
    739地號如附圖一所示Ａ面積22.35平方公尺，及778地號如
    附圖一所示Ｂ面積11.06平方公尺部分土地地上物，及與該
    土地相鄰如附圖二所示Ａ面積15.59平方公尺與Ｂ面積6.60
    平方公尺部分之臺北縣永和市○○街2巷2號1樓房屋之牆壁
    上固定及延伸於上訴人本項土地上方之伸縮遮雨棚拆除，並
    將占用之土地返還辛○○，且不得在附圖一所示Ａ、Ｂ部分
    土地上擺設攤販或出租他人擺攤。(二)被上訴人己○○應將坐
    落739地號及741-1地號如附圖一所示Ｃ面積15.48 平方公尺
    與Ｄ面積2.93平方公尺部分土地地上物，及與該土地相鄰如
    附圖二所示Ｃ面積14.74平方公尺與Ｄ面積2.81 平方公尺部
    分之臺北縣永和市○○街１巷2號1樓房屋之牆壁上固定及延
    伸於上訴人本項土地上方之伸縮遮雨棚拆除，並將占用之土
    地返還癸○○，且不得在附圖一所示Ｃ、Ｄ部分土地上擺設
    攤販或出租他人擺攤。(三)被上訴人壬○○應將坐落741-1地
    號如附圖一所示Ｅ面積7.2平方公尺部分土地地上物，及與
    該土地相鄰如附圖二所示Ｅ面積8.98平方公尺部分之臺北縣
    永和市○○街126之1號１樓房屋之牆壁上固定及延伸於上訴
    人本項土地上方之伸縮遮雨棚拆除，並將占用之土地返還癸
    ○○，且不得在附圖一所示Ｅ部分土地上擺設攤販或出租他
    人擺攤。(四)被上訴人乙○○、甲○○與庚○○應將坐落741
    -1地號如附圖一所示Ｆ面積19.27平方公尺部分土地地上物
    ，及與該土地相鄰如附圖二所示Ｆ面積30.03平方公尺部分
    之臺北縣永和市○○街126號1樓房屋之牆壁上固定及延伸於
    上訴人本項土地上方之伸縮遮雨棚拆除，並將占用之土地返
    還癸○○，且不得在附圖一所示Ｆ部分土地上擺設攤販或出
    租他人擺攤。(五)被上訴人乙○○、甲○○、庚○○、戊○○
    應將坐落741-1地號如附圖二所示Ｇ面積1.77 平方公尺部分
    土地地上物，及與該土地相鄰之臺北縣永和市○○街124號1
    樓及126號1樓房屋之牆壁上固定及延伸於上訴人本項土地上
    方之伸縮遮雨棚拆除，並將占用之土地返還癸○○，且不得
    在上開土地上擺設攤販或出租他人擺攤。(六)被上訴人戊○○
    應將坐落741-1地號如附圖一所示Ｈ面積10.89平方公尺部分
    土地地上物，及與該土地相鄰之如附圖二所示Ｈ面積4.76平
    方公尺部分之臺北縣永和市○○街124號1樓房屋之牆壁上固
    定及延伸於上訴人本項土地上方之伸縮遮雨棚拆除，並將占
    用之土地返還癸○○，且不得在附圖一所示Ｈ部分土地上擺
    設攤販或出租他人擺攤。(七)被上訴人丁○○與子○○應將與
    741-1地號土地相鄰之如附圖二所示I面積4.94平方公尺部分
    之臺北縣永和市○○街122號1樓房屋之牆壁上固定及延伸於
    上訴人本項土地上方之伸縮遮雨棚拆除。(八)被上訴人丙○○
    應將坐落712地號如附圖一所示Ｊ面積12.15平方公尺部分土
    地地上物，及與該土地相鄰如附圖二所示Ｊ面積11.46 平方
    公尺部分之臺北縣永和市○○街2號1樓房屋之牆壁上固定及
    延伸於上訴人本項土地上方之伸縮遮雨棚拆除，並將占用之
    土地返還癸○○，且不得在附圖一所示Ｊ部分土地上擺設攤
    販或出租他人擺攤」 (見本院卷(二)第114至115頁反面)。
    核與民事訴訟法第255條第1項第3、4款規定相符，依上開說
    明，尚無不合，應予准許。
貳、實體方面：
一、上訴人主張：坐落臺北縣永和市○○段739、778地號土地為
    辛○○所有，坐落同段712、741-1（原為上訴人辛○○所有
    741地號，95年6月30日分割為741-1，95年8月21日變更登記
    為上訴人癸○○所有）地號土地則為癸○○所有。被上訴人
    均無法律上之原因，分別無權占用伊等所有土地如附圖一、
    二所示Ａ至Ｊ部分，於上方架設固定及伸縮雨棚，有些並放
    置攤販架，並於每天傍晚長期擺設攤位以販賣物品，或擅自
    將伊等所有前開土地出租給他人，作為黃昏市場擺設攤販之
    用，屢經伊等催遷返還土地，均未獲置理。又因被上訴人有
    部分於白天將攤車移走，於傍晚再推出之情事，顯有妨害伊
    等所有權之虞等情。爰依民法第765條、第767條及第773條
    規定，求為命被上訴人拆除地上物、遮雨棚、返還土地，及
    不得擺攤或出租他人擺攤之判決。
二、被上訴人則以：上訴人所有系爭土地為道路用地，供公眾使
    用已持續數十年之久，土地現歸永和市公所管理，上訴人亦
    無庸再繳稅，顯已具公用地役關係，上訴人對系爭土地之占
    有使用權能均應受限制，不得違反公眾通行之目的，故上訴
    人主張其所有權因他人擺攤行為而受有侵害，於法無據，上
    訴人提起本件訴訟為權利濫用。又渠等否認有擺設攤位或出
    租他人擺設攤位，或設置地上物、遮雨棚行為。遮雨棚架屬
    輕鋼架，以螺絲固定，隨時可以拆除，渠等不因遮雨棚與建
    物連接而當然取得遮雨棚所有權。縱認渠等對於系爭遮雨棚
    具有處分權能，系爭遮雨棚之存在亦無礙上訴人所有權之行
    使，上訴人訴請被上訴人拆除系爭遮雨棚顯屬權利濫用。況
    系爭遮雨棚有無妨害公眾通行，是否應予拆除，係屬行政機
    關建物管理之權責事項，上訴人請求拆除，於法亦無據。另
    上訴人提出之聲明內容不適於強制執行，上訴人提起之本件
    訴訟應依民事訴訟法第249條第1項第6款規定裁定駁回等語
    ，資為抗辯。
三、原審判決駁回上訴人之請求，上訴人不服，提起上訴，並聲
    明：(一)原判決廢棄。(二)被上訴人丑○○應將坐落739地號如
    附圖一所示Ａ面積22.35平方公尺，及778地號如附圖一所示
    Ｂ面積11.06平方公尺部分土地地上物，及與該土地相鄰如
    附圖二所示Ａ面積15.59平方公尺與Ｂ面積6.60平方公尺部
    分之臺北縣永和市○○街2巷2號1樓房屋之牆壁上固定及延
    伸於上訴人本項土地上方之伸縮遮雨棚拆除，並將占用之土
    地返還辛○○，且不得在附圖一所示Ａ、Ｂ部分土地上擺設
    攤販或出租他人擺攤。(三)被上訴人己○○應將坐落739地號
    及741之1地號如附圖一所示Ｃ面積15.48平方公尺與Ｄ面積
    2.93平方公尺部分土地地上物，及與該土地相鄰如附圖二所
    示Ｃ面積14.74平方公尺與Ｄ面積2.81平方公尺部分之臺北
    縣永和市○○街１巷2號1樓房屋之牆壁上固定及延伸於上訴
    人本項土地上方之伸縮遮雨棚拆除，並將占用之土地返還癸
    ○○，且不得在附圖一所示Ｃ、Ｄ部分土地上擺設攤販或出
    租他人擺攤。(四)被上訴人壬○○應將坐落741之1地號如附圖
    一所示Ｅ面積7.2 平方公尺部分土地地上物，及與該土地相
    鄰如附圖二所示Ｅ面積8.98平方公尺部分之臺北縣永和市○
    ○街126之1號１樓房屋之牆壁上固定及延伸於上訴人本項土
    地上方之伸縮遮雨棚拆除，並將占用之土地返還癸○○，且
    不得在附圖一所示Ｅ部分土地上擺設攤販或出租他人擺攤。
    (五)被上訴人乙○○、甲○○與庚○○應將坐落741之1地號如
    附圖一所示Ｆ面積19.27平方公尺部分土地地上物，及與該
    土地相鄰如附圖二所示Ｆ面積30.03平方公尺部分之臺北縣
    永和市○○街126號1樓房屋之牆壁上固定及延伸於上訴人本
    項土地上方之伸縮遮雨棚拆除，並將占用之土地返還癸○○
    ，且不得在附圖一所示Ｆ部分土地上擺設攤販或出租他人擺
    攤。(六)被上訴人乙○○、甲○○、庚○○、戊○○應將坐落
    741之1地號如附圖二所示Ｇ面積1.77平方公尺部分土地地上
    物，及與該土地相鄰之臺北縣永和市○○街124號1樓及126
    號1 樓房屋之牆壁上固定及延伸於上訴人本項土地上方之伸
    縮遮雨棚拆除，並將占用之土地返還癸○○，且不得在上開
    土地上擺設攤販或出租他人擺攤。(七)被上訴人戊○○應將坐
    落741之1地號如附圖一所示Ｈ面積10.89 平方公尺部分土地
    地上物，及與該土地相鄰之如附圖二所示Ｈ面積4.76平方公
    尺部分之臺北縣永和市○○街124號1樓房屋之牆壁上固定及
    延伸於上訴人本項土地上方之伸縮遮雨棚拆除，並將占用之
    土地返還癸○○，且不得在附圖一所示Ｈ部分土地上擺設攤
    販或出租他人擺攤。(八)被上訴人丁○○與子○○應將與741
    之1地號土地相鄰之如附圖二所示I面積4.94平方公尺部分之
    臺北縣永和市○○街122號1樓房屋之牆壁上固定及延伸於上
    訴人本項土地上方之伸縮遮雨棚拆除。(九)被上訴人丙○○應
    將坐落712地號如附圖一所示Ｊ面積12.15平方公尺部分土地
    地上物，及與該土地相鄰如附圖二所示Ｊ面積11.46 平方公
    尺部分之臺北縣永和市○○街2號1樓房屋之牆壁上固定及延
    伸於上訴人本項土地上方之伸縮遮雨棚拆除，並將占用之土
    地返還癸○○，且不得在附圖一所示Ｊ部分土地上擺設攤販
    或出租他人擺攤。(十)願供擔保請准宣告假執行。
    被上訴人丑○○、己○○、壬○○、乙○○、甲○○、傳榮
    芳、戊○○、丙○○、子○○等9人則答辯聲明 ：(一)上訴駁
    回。(二)如受不利判決，願供擔保請准宣告免為假執行。
四、兩造不爭執之事實：
  (一)辛○○為739、778地號土地所有權人，癸○○則為712、741
    -1地號土地所有權人，權利範圍均為全部。前開4筆土地之
    地目均為道，且均係供公眾通行之既成巷道，有公用地役關
    係存在。
  (二)如附圖二所示Ａ、Ｂ部分所示遮雨棚連接於門牌號碼臺北縣
    永和市○○街2巷2號1樓房屋 ，前開房屋為被上訴人丑○○
    所有。
  (三)如附圖二所示Ｃ、Ｄ部分所示遮雨棚連接於門牌號碼臺北縣
    永和市○○街1巷2號1樓房屋 ，前開房屋為被上訴人己○○
    所有。
  (四)如附圖二所示Ｅ部分所示遮雨棚連接於門牌號碼臺北縣永和
    市○○街126之1號1樓房屋 ，前開房屋為被上訴人壬○○所
    有。
  (五)如附圖二所示Ｆ部分所示遮雨棚連接於門牌號碼臺北縣永和
    市○○街126號1樓房屋。
  (六)如附圖二所示Ｇ部分所示遮雨棚連接於門牌號碼臺北縣永和
    市○○街124號、126號房屋樓梯間前。
  (七)如附圖二所示Ｈ部分所示遮雨棚連接於門牌號碼臺北縣永和
    市○○街124號1樓房屋，前開房屋為被上訴人戊○○所有。
  (八)如附圖二所示Ｉ部分所示遮雨棚連接於門牌號碼臺北縣永和
    市○○街122號1樓房屋。
  (九)如附圖二所示Ｊ部分所示遮雨棚連接於門牌號碼臺北縣永和
    市○○街2號1樓房屋，前開房屋為被上訴人丙○○所有。
五、上訴人辛○○為系爭739號、778號土地所有權人，上訴人癸
    ○○則為第712號、741-1號土地所有人。上訴人所有如原判
    決附圖一、二所示部分土地上方架設固定及伸縮雨棚連接於
    被上訴人所有房屋之事實，為兩造所不爭，並有土地登記謄
    本、照片可證（見原審卷第18頁、本院前審卷(四)第10頁、卷
    (二)第6至29頁 ），且經原審履勘現場及囑託台北縣中和地政
    事務所派員測量，有勘驗筆錄、複丈成果圖可佐，堪信為真
    。
六、上訴人就具有公用地役關係之土地，得否對於無權占用土地
    之人主張所有物返還請求權？
  (一)按私有土地供公眾通行已歷數十年，已成道路，在公法上雖
    應認有公用地役關係存在，其所有權之行使應受限制。惟該
    土地既未經徵收，仍為私人保留，則土地所有權人仍保有其
    所有權能，對於無權占有其土地者， 仍得行使民法第767條
    之請求權，請求無權占有者返還土地，僅在公法上其所有權
    之行使應受不得違反供公眾通行之目的及不許擅自圍堵已成
    之道路或變更作建築基地之限制而已（最高法院84年度台上
    字第2153號判決參照）。至，有公用地役關係之土地所有人
    ，訴請「排除公共交通道路之設施，請求交還土地」，其所
    有權之行使，即有違反公共利益，而與民法第148條第1項所
    定權利濫用之禁止規定有違（最高法院80年台上字第2567號
    判決參照），茲本件上訴人係請求拆除遮雨棚、返還土地及
    禁止在土地上擺設攤販或出租他人擺攤，即與公共利益無違
    。
  (二)查系爭739號、778號、第712號、741-1號土地為既成巷道而
    有公用地役關係存在，為兩造所不爭執，並有台北縣政府91
    年10月9日北府城開字第0910559248號函（見原審卷(一)第116
    頁）、土地登記謄本、勘驗筆錄、複丈成果圖在卷可按。上
    訴人為所有權人，其所有權行使雖受限制，惟系爭土地既未
    經徵收，上訴人對於無權占有土地者，自仍得行使民法第76
    7條之請求權，僅受有不得違反供公眾通行之目的 。本件上
    訴人主張被上訴人設遮雨棚、擺設攤位，有礙通行之情，係
    無權占用云云，並未違反其所有權行使應供公眾通行目的之
    限制，則依上開說明，自得行使其所有權能，依民法第767
    條規定，請求無權占有者返還土地。
七、上訴人請求被上訴人（丁○○、子○○除外）拆除遮雨棚，
    返還占用之土地，有無理由？是否權利濫用？
  (一)被上訴人固否認地上物、遮雨棚為其所建，惟民法第811條
    規定，動產因附合而為不動產之重要成分者，不動產所有人
    取得動產所有權。所謂重要成分，係指兩物結合後，非經毀
    損或變更其物之性質，不能分離者而言，且此種結合，並以
    非暫時性為必要（最高法院87年度台上字第722 號判決參照
    ）。查系爭遮雨棚屬輕鋼架材質，以鋼鑽螺絲深入（即俗稱
    壁虎）被上訴人所有建物外牆，再以帆布覆蓋其上供為遮雨
    ，遮雨棚外沿滴水處均在上訴人土地上等情，業經本院勘驗
    屬實（見本院卷(二)第84頁），並有照片可佐。上開遮雨棚已
    有數年之久，長期固定存在，亦有台北縣政府警察局永和分
    局97年11月24日北縣警永行字第0970040082號函所附遮雨棚
    所有人清冊一覽表在卷可按（見本院卷(二)第90頁）。茲遮雨
    棚既鋼鑽螺絲深入外牆，拆卸自屬不易，需經損壞才能分離
    ，則前揭螺絲、帆布及鐵架等動產已因附合而為房屋之一部
    分，不論由何人裝設，所有權為房屋所有權人取得，是被上
    訴人上開抗辯，自非可採。
  (二)又由被上訴人取得所有權之遮雨棚，延伸至上訴人所有土地
    之上空，業經原審會同台北縣中和地政事務所人員至現場履
    勘及測量，面積如附圖所示，有勘驗筆錄及複丈成果圖附卷
    足憑（原審卷(二)20-21、36-41頁）。按土地所有權，除法令
    有限制外，於其行使有利益之範圍內，及於土地之上下，民
    法第773條前段規定甚明 。上開被上訴人取得所有權之遮雨
    棚既已延伸至上訴人所有之土地之上空，顯然妨害上訴人就
    其土地之上空行使所有權能，被上訴人又無占有之正當權源
    ，且上訴人請求被上訴人拆除占用其土地「上空」之遮雨棚
    ，並未逾公用地役關係中供公眾通行目的之限制，自屬正當
    。從而，上訴人訴請被上訴人分別將如附圖二所示面積遮雨
    棚，並將占有之土地返還與上訴人為有理由，應予准許。
  (三)依現今法令及社會一般現況，並無在道路上設置遮雨棚之規
    定及必要。若系爭遮雨棚之設置，意在供行人遮陽避雨者，
    亦應設置足供遮避全部巷道上空之範圍，惟現場遮雨棚並非
    如此；且依卷附照片遮雨棚適足遮避其於屋內所設攤位進出
    ，益見系爭遮雨棚非基於公眾利益供公眾通行而設置，自無
    留存、妨礙上訴人就系爭土地上空使用收益之必要。從而，
    上訴人請求被上訴人拆除遮雨棚，並返還藉由遮雨棚而占用
    之系爭土地，自無權利濫用，被上訴人抗辯係權利濫用云云
    ，自不可採。
  (四)附圖二所示遮雨棚G面積1.77平方公尺，雖妨害臺北縣永和
    市○○段741-1地號土地上空行使之所有權能，惟係設置在
    台北縣永和市○○街124號、126號樓梯間前，該遮雨棚既已
    因附合而為124號、126號建物之一部分。查樓梯間屬124號
    、126號建物全體所有人公同共有，上訴人並未對全體共有
    人一同起訴，僅對被上訴人乙○○、甲○○、庚○○、戊○
    ○起訴，其當事人為不適格，應予駁回。
  (五)綜上，系爭螺絲、帆布及鐵架等動產已因附合而為房屋之一
    部分，被上訴人即有處分權，上訴人請求被上訴人分別拆除
    系爭遮雨棚，返還土地，除附圖二所示遮雨棚G部分外，均
    屬可採。
八、上訴人請求被上訴人丁○○、子○○拆除遮雨棚，返還占用
    之土地部分：
    查，被上訴人丁○○、子○○已於94年間，將其所有之建物
    出售予訴外人林坤龍，此經上訴人子○○陳述在卷（見本院
    卷(二)第57頁），並於95年2月20日移轉登記 ，有上訴人提出
    之建物登記簿謄本在卷可按（見本院卷(二)第55頁）。而螺絲
    、帆布及鐵架等動產已因附合而為房屋之一部分，由房屋所
    有權人取得所有權，已如上述，茲被上訴人丁○○、子○○
    既非建物所有權人，自無處分權，故上訴人請求被上訴人丁
    ○○、子○○將如附圖二所示Ｉ面積4.94平方公尺之遮雨棚
    拆除，自無理由。又，「法院知悉訴訟標的有移轉者，應即
    以書面將訴訟繫屬之事實通知第三人」固為民事訴訟法第25
    4條第4項所明定。惟，該規定旨在促進訴訟繼承主義之功能
    ，本院認被上訴人丁○○、子○○既非建物所有權人，自無
    處分權，上訴人此部分請求並無理由，上訴人請求本院依該
    規定，將訴訟繫屬之事實，通知訴外人林坤龍，即無必要，
    爰不予通知，仍繼續訴訟程序之進行，併此敘明（見吳明軒
    中國民事訴訟法第721頁）。
九、上訴人請求被上訴人返還附圖一所示之土地，及不得在系爭
    土地上設攤或出租他人設攤，有無理由？
  (一)占有係屬事實行為，原審於93年12月7 日上午10時至現場履
    勘，結果：系爭土地大部分供道路使用，兩側劃有白線，白
    線內側有停放車輛；現場並無固定式攤位或地上物設置；另
    本院於97年11月3日下午4時30分至現場履勘，結果：現場除
    智光街122號1樓前有攤販在上訴人土地設攤（據擺攤人稱僅
    當日向屋主借用），其餘均在自己所有之屋內營業或空屋，
    屋外有不特定人停放機車等語，有勘驗筆錄可佐（見原審卷
    (二)第21頁、本院卷(二)第84頁），系爭土地並無被繼續占有之
    事實。
  (二)上訴人前以被上訴人涉有竊占犯嫌向臺灣板橋地方法院檢察
    署提出告訴，經該署囑託轄區分局就被上訴人占有之始末調
    查結果，被上訴人丑○○、壬○○、庚○○、戊○○、丁○
    ○、子○○、丙○○均否認有何占用事實，被上訴人丑○○
    陳述「我出租所有使用權範圍，並沒有竊佔739地號 ，我於
    63年間起就在所有房屋內販賣豆花及冰品，目前店內租給他
    人販賣衣服，未佔用739地號，我只出租房屋給承租人使用
    ，未出租739地號，其所使用範圍我不清楚」；壬○○陳述
    「我擺設攤位在我所購買房屋騎樓上，我販賣西瓜汁及炒麵
    ，未佔用739地號」；庚○○陳述「我擺設攤位在我所購買
    房屋騎樓上，我販賣油炸類食品，未佔用741地號」；戊○
    ○陳述「我於63年間起就擺設攤位，販賣炒飯，未佔用741
    地號」；丁○○、子○○陳述「該房屋於87年7月間購買分
    隔2攤位，目前出租給麵包店，每月3萬元，零租1天500元讓
    其他攤位使用，我只出租所購買房屋所有權範圍內給麵包店
    及零租攤販，未出租741地號給他人使用或設攤販賣商品」
    ；丙○○陳述「我在所購買房屋內販賣西藥，於90年12月間
    結束營業，將店租給早餐店、賣衣服，其使用範圍所不負責
    ，未佔用712地號」等語，有警訊筆錄7份可證（見本院前審
    卷(一)第66-72頁）。另被上訴人壬○○、己○○亦抗辯稱：
    攤位係擺在屋內，而非馬路上等語。庚○○則抗辯：我只是
    超過一點點，我擺在水溝裡面，算是我們室內空間等語。戊
    ○○抗辯稱：我未擺攤，亦無出租路邊攤位等語。查：被上
    訴人係在其屋內設攤販賣物品，原審及本院勘驗現場時，並
    未發現被上訴人於上訴人所有系爭土地擺攤之情形，已如前
    述勘驗筆錄所載，故上訴人主張：被上訴人房屋外沿10公分
    即為其所有之土地，被上訴人壬○○、甲○○、庚○○、乙
    ○○、己○○、戊○○在屋前鑑界線到白線之系爭土地上擺
    攤云云，自不可採。
  (三)系爭土地所在係黃昏市場，攤販流動，為兩造所不爭執，依
    上訴人陳述照片計1778張（見本院前審卷2第14頁、19頁、4
    7頁至第56頁、本院卷2第112頁 ），惟觀之上開照片固顯示
    黃昏市場狀況，人車熙來攘往，流動攤販群聚，惟因拍攝角
    度問題，前開照片大部分無法證明攤位係擺在馬路上；能顯
    現攤位擺在馬路上者（例如本院卷2第47頁、52頁 ），則未
    能證明係被上訴人所擺設，或係被上訴人出租他人所擺設。
    按被上訴人屋內擺攤時縱有偶而超出屋外，惟收攤時即將攤
    位清除，主觀上並無占有之意思，另流動攤販之擺攤者，復
    不固定，每天流動，無法恆久持續，時間上並無相當之繼續
    性，自與土地間無一定結合關係，即不生返還土地問題 (最
    高法院84年台上字第2153號判決參照)。
  (四)證人廖國煥雖證稱：「丑○○沒有跟我收租金，他不讓我擺
    。因為他說他沒有租給我」；「我沒有親眼看到攤販付租金
    給丑○○」；「市場的行情一天1000元，是屋內到屋外的行
    情」等語（見本院前審卷(一)第152頁、153頁），亦僅能證明
    被上訴人丑○○如有出租屋內空間予人擺攤時，從屋內到屋
    外的面積，行情為1000元，並不能證明被上訴人丑○○將屋
    外攤位出租他人。另訴外人劉建和於警訊中，亦陳述稱：「
    我於82年間開始向己○○承租，承租時未含739、741號之土
    地，我見每個人在道路擺攤，我也設攤經營鑰匙生意」；曾
    世芬陳述稱：「我於84年8月間開始擺攤739、741號之土地
    經營水果生意，未向人承租，只有付水電費給己○○」等語
    （見本院前審卷(二)第76-77頁 ）；賴善壅陳述稱：「我擺攤
    販賣衣服，向丙○○以每月3000元承租店面，未含712號土
    地，偶而我會擺出712號土地上」（見本院前審卷(二)第127頁
    ）；楊明洲陳述稱：「我臨時承租，向丑○○以1000元臨時
    承租，未含739號土地，我未占用739號土地」；王素敏陳述
    稱：「我臨時承租，向丑○○以1000元臨時承租，未含739
    號土地，我未占用739號土地，只是臨時使用」；郭捷陳述
    稱：「我臨時承租，向丑○○以350元臨時承租，未含739號
    土地，租金只有承租房屋部分，未佔用739號土地上」等語
    （見本院前審卷(二)第164-166頁）；再，上訴人請求訊問之
    證人即智光里里長趙振丞證稱：「被上訴人大部分都認識。
    系爭土地是黃昏市場，何人擺攤不清楚。遮雨棚是何人搭蓋
    ，亦不清楚」等語（見本院前審卷(一)第120頁至第121頁）。
    故，依上開人之陳述，均無證據證明被上訴人有將上訴人之
    系爭土地出租予他人使用。
  (五)況，被上訴人係將屋內空間出租他人設攤，承租攤位者為避
    免被警察人員取締，重在屋內空間之使用性，而屋外空間既
    為公用通行之道路，承租者基於營業上招徠客人之目的，以
    其他方法不讓他人於進出之處擺攤，亦與被上訴人無涉。又
    ，被上訴人房屋旁邊之土地雖有數個攤位擺攤，但無證據證
    明該攤位係被上訴人所擺，不得僅因屋旁有人擺攤，即謂房
    屋所有人占有系爭土地。
  (六)被上訴人壬○○、乙○○、庚○○雖曾因在民享街、智光街
    、民光街違規擺攤，被台北縣政府警察局永和分局舉發，有
    該分局94年9 月12日北縣警永行字第0940027608號函所附違
    規攤販業者清冊一覽表可證（見本院前審卷(一)第60頁）。
    惟查：被上訴人壬○○、乙○○、庚○○被舉發之時間，最
    近者分別為93年5月16日、93年5月16日、93年11月15日；被
    舉發之地點「民享街、智光街、民光街」亦無法證明係本件
    起訴之位置，均不足以證明該3人現在占有系爭土地。
  (七)上訴人請求訊問之證人即智光里里長趙振丞證稱：「被上訴
    人大部分都認識。系爭土地是黃昏市場，何人擺攤不清楚。
    遮雨棚是何人搭蓋，亦不清楚」等語（見本院前審卷(一)第12
    0頁至第121頁）。
  (八)被上訴人丑○○、己○○、壬○○、乙○○、甲○○、庚○
    ○、戊○○、丙○○所有之遮雨棚，延伸出來而占用上訴人
    癸○○、辛○○所有系爭土地上空，有礙上訴人對各該土地
    上空之使用收益權能，上訴人訴請渠等拆除遮雨棚及返還各
    自占用之土地部分予上訴人，其中Ｅ、Ｆ部分附圖二之面積
    大於附圖一之面積，已足排除對上訴人就系爭土地使用收益
    權能之侵害，其餘附圖一Ａ、Ｂ、Ｃ、Ｄ、Ｈ、Ｊ部分，於
    附圖二之範圍內，亦足排除對上訴人就系爭土地使用收益權
    能之侵害，故上訴人請求被上訴人返還附圖一此部分所示之
    土地，即無權利保護之必要，不應准許。另附圖一Ａ、Ｂ、
    Ｃ、Ｄ、Ｈ、Ｊ大於附圖二Ａ、Ｂ、Ｃ、Ｄ、Ｈ、Ｊ範圍部
    分，上訴人並未證明被上訴人於本院言詞辯論終結前有繼續
    占有系爭土地之事實，其依民法第767條規定，請求返還土
    地，及主張所有權有受被上訴人侵害之虞，請求被上訴人返
    還土地及不得在附圖一所示土地上擺設攤販或出租他人擺攤
    ，自無可採，不應准許。
十、綜上所述，上訴人依民法第767條規定，請求被上訴人丑○
    ○應將台北縣永和市○○街2巷2號1樓房屋牆壁上固定及延
    伸之伸縮遮雨棚拆除，並將坐落臺北縣永和市○○段739、
    778地號如附圖二所示Ａ面積15.59平方公尺、Ｂ面積6.60平
    方公尺之土地返還予上訴人辛○○。被上訴人己○○應將台
    北縣永和市○○街1巷2號1樓房屋牆壁上固定及延伸之伸縮
    遮雨棚拆除，並將坐落臺北縣永和市○○段739地號如附圖
    二所示C面積14.74平方公尺之土地返還上訴人辛○○；臺北
    縣永和市○○段741-1地號如附圖二所示D面積2.81平方公尺
    之土地返還上訴人癸○○。被上訴人壬○○應將台北縣永和
    市○○街126-1號1樓房屋牆壁上固定及延伸之伸縮遮雨棚拆
    除，並將坐落臺北縣永和市○○段741-1地號如附圖二所示E
    面積8.98平方公尺之土地返還上訴人癸○○。被上訴人乙○
    ○、甲○○、庚○○應將台北縣永和市○○街126號1樓房屋
    牆壁上固定及延伸之伸縮遮雨棚拆除，並將坐落臺北縣永和
    市○○段741-1地號如附圖二所示F面積30.03平方公尺之土
    地返還上訴人癸○○。被上訴人戊○○應將台北縣永和市○
    ○街124號1樓房屋牆壁上固定及延伸之伸縮遮雨棚拆除，並
    將坐落臺北縣永和市○○段741-1地號如附圖二所示H面積
    4.76平方公尺之土地返還上訴人癸○○。被上訴人丙○○應
    將台北縣永和市○○街2號1樓房屋牆壁上固定及延伸之伸縮
    遮雨棚拆除，並將坐落臺北縣永和市○○段712地號如附圖
    二所示J面積11.46平方公尺之土地返還上訴人癸○○，為有
    理由，應予准許。其餘請求被上訴人丁○○、子○○拆除遮
    雨棚、被上訴人乙○○、甲○○、庚○○、戊○○拆除附圖
    二Ｇ遮雨棚及請求被上訴人返還附圖一所示之土地，及不得
    在系爭土地上設攤或出租他人設攤部分，為無理由，應予駁
    回。原審就上開應予准許部分，駁回上訴人之訴及假執行之
    聲請，尚有未洽，上訴人就此部分指摘原判決不當，為有理
    由，爰予廢棄改判如主文第二項至第七項所示。另原審就上
    開不應准許部分，為上訴人敗訴之判決及駁回其假執行之聲
    請，理由雖有不同，惟結論並無二致，上訴人仍執陳詞，求
    予廢棄改判，為無理由，予以駁回。兩造均陳明願供擔保請
    准宣告准、免假執行，核無不合，爰分別酌定相當擔保金及
    反擔保金詳如附表所示。
十一、本件事證已臻明確，兩造其餘主張與舉證，經審酌核與判決
    結果不生影響，爰不逐一論述，併此敘明。
十二、據上論結：本件上訴為一部有理由，一部無理由，依民事訴
    訟法第450條、第449條第1、2項、第385條第1項、第79條、
    第85條第1項、第463條、第390條第2項、第392條，判決如
    主文。
中    華    民    國    98    年    3     月    17    日
                    民事第十五庭
                        審判長法  官  郭松濤
                              法  官  陳雅玲
                              法  官  黃國忠
正本係照原本作成。
如不服本判決，應於收受送達後20日內向本院提出上訴書狀，其
未表明上訴理由者，應於提出上訴後20日內向本院補提理由書狀
（均須按他造當事人之人數附繕本）上訴時應提出委任律師或具
有律師資格之人之委任狀；委任有律師資格者，另應附具律師資
格證書及釋明委任人與受任人有民事訴訟法第466條之1第1項但
書或第2項（詳附註）所定關係之釋明文書影本。
中    華    民    國    98    年    3     月    17    日
                              書記官  陳明俐
附註：
民事訴訟法第466條之1（第1項、第2項）：
對於第二審判決上訴，上訴人應委任律師為訴訟代理人。但上訴
人或其他法定代理人具有律師資格者，不在此限。
上訴人之配偶、三親等內之血親、二親等內之姻親，或上訴人為
法人、中央或地方機關時，其所屬專任人員具有律師資格並經法
院認為適當者，亦得為第三審訴訟代理人。
附表  （金額元，均為新臺幣）
本判決主文項次  上訴人提供之      被上訴人提供之
                擔保金            反擔保金
主文第二項      上訴人提供        被上訴人丑○○
                482,000元         提供1,445,587元
主文第三項      上訴人提供        被上訴人己○○
                386,000元         提供1,157,531元
主文第四項      上訴人提供        被上訴人壬○○
                183,000元         提供547,780元
主文第五項      上訴人提供        被上訴人乙○○
                611,000元                 甲○○
                                          庚○○
                                  提供1,831,830元
主文第六項      上訴人提供        被上訴人戊○○
                97,000元          提供290,360元
主文第七項      上訴人提供        被上訴人丙○○
                468,000元         提供1,402,933元


司法院資訊處製作；財團法人民間司法改革基金會備份。
